【裁判字號】    97,訴,3765
【裁判日期】    971120
【裁判案由】    強盜
【裁判全文】
臺灣板橋地方法院刑事判決              97年度訴字第3765號
公  訴  人  臺灣板橋地方法院檢察署檢察官
被      告  乙○○
                    （另案在臺灣臺北監獄臺北分監執行中）
選任辯護人  李克強律師
上列被告因強盜案件，經檢察官提起公訴（97年度偵字第19425
號），本院判決如下：
    主  文
乙○○意圖為自己不法之所有，而搶奪他人之動產，累犯，處有
期徒刑玖月。
    事  實
一、乙○○於民國93年間因施用毒品案件，經本院分別以93年度
    訴字第1099號判決判處有期徒刑8 月確定、以93年度簡字第
    5219號判決判處有期徒刑3 月確定，並經裁定應執行有期徒
    刑10月確定，於94年9 月23日執行完畢，又於95年間因施用
    毒品案件，經本院以95年度訴字第479 號判決判處有期徒刑
    10月確定、以95年度簡字第1005號判決判處有期徒刑5 月確
    定，嗣經裁定應執行有期徒刑1 年2 月確定，又因施用毒品
    案件，經本院以95年度訴字第2385號判決判處有期徒刑10月
    確定，經減刑為有期徒刑5 月確定，前開各罪接續執行，於
    96年10月9 日假釋出監付保護管束，迄96年11月2 日假釋期
    滿，未經撤銷假釋，其未執行之刑視為已執行完畢。詎仍不
    知悔改，基於意圖為自己不法所有之犯意，於97年6 月28日
    上午11時10分許，駕駛車牌號碼FG-8048 號自用小貨車，行
    經臺北縣板橋市○○街162 號前，見丙○○○與其妹甲○○
    在路旁行走，遂趁丙○○○不備之際，以左手操控上開自用
    小貨車之方向盤，右手伸出右前車窗外徒手搶奪丙○○○所
    有揹於左肩之皮包1 個（內有現金新臺幣（下同）1 萬餘元
    、身分證、健保卡、合作金庫提款卡、汽機車行照及駕照、
    悠遊卡、鑰匙1 把），其得手後，丙○○○旋以手攀住乙○○所駕車輛右前車窗，因乙○○繼續駕車前行，丙○○○遂
    遭拖行，乙○○見狀要求丙○○○放手，丙○○○遂放手倒
    地，而受有手臂多處擦傷及挫之傷害，而甲○○見狀，亦以
    手攀住乙○○所駕車輛右前車窗，乙○○出言要求丙○○○
    放手，並繼續駕車前行，因而將甲○○拖行約500 公尺，甲○○終因體力不支而放手倒地，因而受有頭部創傷頭皮撕裂
    傷﹙3 ×0.8 ×0.5 公分﹚、右側第五指近端指骨骨折、左
    肩挫傷及四肢多處擦傷等傷害 (丙○○○、甲○○傷害部分
    ，均未據告訴)。 嗣丙○○○、甲○○報警處理，經警調閱
    現場監視錄影畫面後，而循線查悉上情。
二、案經臺北縣政府警察局海山分局報請臺灣板橋地方法院檢察
    署檢察官偵查起訴。
    理  由
一、證據能力：
  (一)按被告之自白，非出於強暴、脅迫、利誘、詐欺、疲勞訊問
    、違法羈押或其他不正之方法，且與事實相符者，得為證據
    ，刑事訴訟法第156 條第1 項定有明文。被告乙○○及其辯
    護人並未抗辯被告乙○○於警詢、檢察官偵查中及本院訊問
    及審理時之自白有非任意性之情形，本院亦查無有何不正詢
    問之情形，應認其自白具有任意性，而有證據能力。
  (二)按被告以外之人於審判外之言詞或書面陳述，除法律有規定
    者外，不得作為證據；被告以外之人於偵查中向檢察官所為
    之陳述，除顯有不可信之情況者外，得為證據；被告以外之
    人於檢察事務官、司法警察官或司法警察調查中所為之陳述
    ，與審判中不符時，其先後之陳述具有較可信之特別情況，
    且為證明犯罪事實存否所必要者，得為證據；被告以外之人
    於審判外之陳述，雖不符刑事訴訟法第159 條之1 至第159
    條之4 之規定，而經當事人於審判程序同意作為證據，法院
    審酌該言詞陳述或書面陳述作成時之情況，認為適當者，亦
    得為證據；當事人、代理人或辯護人於法院調查證據時，知
    有第159 條第1 項不得為證據之情形，而未於言詞辯論終結
    前聲明異議者，視為有前項之同意，刑事訴訟法第159 條第
    1 項、第159 條之1 第2 項、第159 條之2 、第159 條之5
    分別定有明文。證人丙○○○、甲○○於警詢時所為之陳述
    ，均屬審判外之陳述，然被告乙○○及其辯護人於本院審理
    時對於前開證據之證據能力表示沒有意見，且迄於言詞辯論
    終結前亦未聲明異議（見本院97年9 月19日準備程序筆錄、
    本院97年10月30日審判筆錄），本院審酌前開供述證據作成
    時之情況，並無不能自由陳述之情形，亦無違法取證或其他
    瑕疵，認為以之作為證據為適當，自得為證據。又證人丙○○○於偵查中向檢察官所為之陳述，雖屬審判外之陳述，惟
    現階段刑事訴訟法規定檢察官代表國家偵查犯罪、實施公訴
    ，依法其有訊問被告、證人及鑑定人之權，證人、鑑定人且
    須具結，而實務運作時，檢察官偵查中向被告以外之人所取
    得之陳述，原則上均能遵守法律規定，不致違法取供，其可
    信度極高，是以，刑事訴訟法於92年2 月6 日修正時，即為
    兼顧理論與實務，以該法第159 條之1 第2 項規定，除顯有
    不可信之情況者外，得為證據。查證人丙○○○於偵查中向
    檢察官所為之陳述，既已依法具結，又非檢察官非法取供而
    得，且並無證據證明前開證人於檢察官偵查中所為證述有何
    誤認之情形，並無顯不可信之情況，自得作為證據。
  (三)監視翻拍照片、扣押物照片、查獲照片、丙○○○及甲○○
    受傷照片、搜索扣押筆錄、扣押物品目錄表、贓物認領保管
    單，經查並無不得作為證據之事由，依法自得作為證據。
二、實體方面：
  (一)上開搶奪之事實，業據被告乙○○於警詢、檢察官偵查中及
    本院審理時坦承：97年6 月28日上午11時10分許，伊駕駛車
    牌號碼FG-8048 號自小貨車在臺北縣板橋市○○街附近尋找
    搶奪對象，伊行經同縣市○○街162 號時，見丙○○○與甲○○在路邊行走，伊便將車輛向丙○○○左側靠近，伸出右
    手搶奪丙○○○揹在肩上之皮包等語不諱（見97年度偵字第
    19425 號偵查卷第13至14頁、第75頁、本院97年9 月19日準
    備程序筆錄、97年10月30日審判筆錄），核與證人丙○○○
    於警詢、檢察官偵查中及本院審理時證述：97年6 月28日上
    午11時10分許，伊與伊妹妹甲○○行走在臺北縣板橋市○○
    街162 號前，被告駕駛車牌號碼FG-8048 號自小貨車由伊左
    後方靠近，趁機搶走伊揹在左肩之皮包等語（見97年度偵字
    第19425 號偵查卷第22至23頁、第88頁、本院97年10月30日
    審判筆錄），證人甲○○於警詢及本院審理時證述：97年6
    月28日上午11時10分許，伊與伊姊姊丙○○○行走在臺北縣
    板橋市○○街162 號前，被告駕駛車牌號碼FG-8048 號自小
    貨車靠近丙○○○，趁機搶走丙○○○揹在左肩之皮包等語
    （見97年度偵字第19425 號偵查卷第28頁、第31頁、本院97
    年10月30日審判筆錄）情節相符，復有監視翻拍照片及搜索
    扣押筆錄、扣押物品目錄表、贓物認領保管單等物可資佐證
    ，足認被告之自白與事實相符，應可採信。
  (二)公訴人認被告搶奪丙○○○皮包後，因丙○○○抓住皮包不
    放，被告為防護贓物，強行與丙○○○發生拉扯，致丙○○○難以抗拒，跌倒在地，並造成丙○○○手臂多處擦傷及挫
    傷等傷害，而丙○○○之妹甲○○見狀，立即以雙手攀住被
    告所駕駛之自用小貨車車門，被告又為防護贓物及脫免逮捕
    ，當場施以緊催油門加速前行之強暴手段，致使甲○○為被
    告所駕駛之自用小貨車拖行在地至少500 公尺之遠而難以抗
    拒，直至臺北縣板橋市○○街附近，因甲○○力氣用盡，而
    遭乙○○所駕駛之自用小貨車甩至路旁，致甲○○受有頭部
    創傷頭皮撕裂傷3 ×0.8 ×0. 5公分、右側第五指近端指骨
    骨折、左肩挫傷及四肢多處擦傷等傷害，而構成準強盜犯行
    云云。被告否認有何準強盜之犯行，辯稱：伊搶得丙○○○
    之皮包後，便將自小貨車往前行駛，伊行駛一段距離後才發
    現有人攀在右前座車窗，伊便要求其放手，該人因體力不支
    而放手，伊只是搶奪，並沒有碰到被害人等語置辯。
  1.按刑法第329 條之準強盜罪，旨在以刑罰之手段，保障人民
    之身體自由、人身安全及財產權，免受他人非法之侵害。立
    法者就竊盜或搶奪而當場施以強暴、脅迫者，僅列舉防護贓
    物、脫免逮捕或湮滅罪證三種經常導致強暴、脅迫行為之具
    體事由，係選擇對身體自由與人身安全較為危險之情形，視
    為與強盜行為相同，而予以重罰；擬制為強盜行為之準強盜
    罪，雖未如刑法第328 條強盜罪之規定，將實施強暴、脅迫
    所導致被害人或第三人不能抗拒之要件予以明文規定，惟必
    於竊盜或搶奪之際，當場實施之強暴、脅迫行為，已達使人
    難以抗拒之程度，其行為之客觀不法，方與強盜行為之客觀
    不法相當，而得與強盜罪同其法定刑，司法院釋字第630 號
    解釋闡述甚明，亦即刑法第329 條擬制為強盜罪之強暴、脅
    迫構成要件行為，乃指達於使人難以抗拒之程度者而言。又
    刑法強盜罪之行為態樣包含強暴與脅迫，所謂「強暴」，係
    謂直接或間接對於人之身體施以暴力，以壓制被害人之抗拒
    之狀態而言；「脅迫」則係指行為人以威嚇加之於被害人，
    使其精神上萌生恐懼之心理，以達到至使不能抗拒之程度，
    亦有最高法院95年臺上字第4801號判決意旨可資參照。又按
    刑法第329 條之準強盜罪，係竊盜或搶奪行為之後，因防護
    贓物、脫免逮捕或湮滅罪證，而當場施以強暴脅迫，為其擬
    制犯罪之構成要件。所謂「施以強暴脅迫」，以被告對被害
    人有積極主動施以強暴脅迫之行為，以防止取回贓物、逮捕
    或蒐證等行動者為限，倘被告當時僅有消極被動掙脫、逃逸
    之舉，其不法之內涵顯尚不足以與強盜罪之不法內涵等量齊
    觀，尚難認其構成準強盜罪。
  2.被告否認於搶奪過程中有與丙○○○發生拉扯等語。而證人
    丙○○○於警詢中先證述：被告從車窗伸手拉伊皮包，而後
    叫伊放手，伊嚇到放手而摔倒等語（見97年度偵字第19425
    號偵查卷第23頁），後證述：被告搶奪伊皮包時，伊沒有立
    刻放手因而與被告發生拉扯，被告於車輛行進間行搶，伊無
    法抵抗，伊將皮包放開同時跌倒在地等語（見97年度偵字第
    19425 號偵查卷第26頁），復於檢察官偵查中證稱：伊走在
    馬路上，本來以為皮包被鉤住，轉頭一看，被告駕駛自小貨
    車並從車窗中伸手搶伊皮包，伊想用力將皮包拉回來，故以
    雙手去抓皮包，整個人便掛在車門外，因為被告所駕駛之車
    輛仍在行駛中，伊拉不住，無法抗拒，所以整個人跌倒等語
    （見97年度偵字第19425 號偵查卷第88頁），爾後於本院審
    理時則證述：伊感覺皮包被拉扯時，回頭一看發現皮包部分
    在被告車上，部份還掛在伊左手上，伊便攀在被告所駕車輛
    之車窗上，被告所駕車輛繼續行駛，所以伊被拖行一段，被
    告要求伊放手，伊因為撐不住便鬆手因而跌倒，被告在伊放
    手後才加速前進等語（見本院97年10月30日審判筆錄），證
    人丙○○○對被告搶奪其皮包之際是否與被告拉扯一節，前
    後所述不一，則是否確有證人丙○○○所稱拉扯一節，尚非
    無疑。依證人丙○○○前開所述，被告係一邊伸手搶奪皮包
    ，一邊繼續駕駛車輛前行，則被告應係單手行搶，而被告除
    出手行搶外，另需注意路況以操控車輛前行，於此情況下，
    被告恐無餘力與丙○○○拉扯，而丙○○○係由車外攀附在
    行進間之車輛上，勢必需靠雙手盡力攀附車身以維持其身體
    穩定，衡情丙○○○應無暇顧與被告拉扯，故被告辯稱未與
    丙○○○發生拉扯等語尚屬可信。再者，證人丙○○○證稱
    被告僅單純駕車前行，且於車輛行進中，被告要求丙○○○
    放手，丙○○○因力氣用盡而放手，而被告於丙○○○放手
    之後始加速等語，可見被告並未對丙○○○施以任何積極之
    攻擊行為，被告單純脫逃行為，自難與準強盜罪所稱之強暴
    、脅迫等同觀之。至證人丙○○○雖曾於警詢及檢察官偵查
    中提及因被告於車輛行進間行搶，伊無法抵抗等語，然被告
    於前開強奪過程中，並未與丙○○○拉扯，亦無其他積極攻
    擊行為，已如前述，而證人丙○○○亦無法明確具體陳述被
    告實施有何種積極行為致使其無法抗拒，故證人丙○○○所
    稱無法抗拒之對象，應非指被告所施之挽力。復參以被告搶
    奪行為事出突然，衡情丙○○○當猝不及防，且被告係駕車
    對步行之丙○○○實施搶奪，被告搶得皮包後，當會儘速駕
    車離去，當時步行之丙○○○本即難以追回遭搶之皮包，此
    種客觀條件差距造成丙○○○無法追回遭搶財物，並非被告
    對之施以外力所致，故證人丙○○○所稱無法抵抗等語，應
    係指其不及抵拒而言。被告並未對證人丙○○○施以任何強
    暴、脅迫行為致使丙○○○無法抗拒，自與前揭準強盜所稱
    強暴、脅迫構成要件有間。
  3.證人甲○○於警詢及本院審理時證稱：伊看到丙○○○之皮
    包遭搶，伊便攀在被告所駕車輛右前車窗，當時車速緩慢，
    被告叫伊放手，並將車速減慢，伊被拖行約500 公尺，撐到
    沒有力氣便放手而摔到地上等語（見97年度偵字第19425 號
    偵查卷第31至32頁、本院97年10月30日審判筆錄）。依證人
    甲○○前開所述，其攀附被告車身時，被告所駕車輛本即在
    行進間，可見被告並非因為甲○○對之追躡或意圖取回贓物
    而特意以驅動車輛之方式防止甲○○之行為，被告並未有何
    積極攻擊或壓制行為，況證人甲○○亦證稱被告車速緩慢，
    甚且要求甲○○放手並放慢車速等語，亦無公訴人所指被告
    催加油門加速前行之強暴行為。更進者，甲○○尚可沿路攀
    附被告所駕車輛之車身相當時間、距離，嗣因衡量自身體力
    不支始鬆手放棄攀附車輛，依客觀情勢觀之，被告之駕車行
    為應尚未達至使甲○○難以抗拒之程度。故被告駕車前行之
    舉，僅係被動之逃脫行為，與準強盜所指為脫免逮捕、防護
    贓物而主動對甲○○施以強暴之要件有別，且未達至使甲○○難以抗拒之程度，被告前開行為應非準強盜罪所稱強暴行
    為。
  4.依前所述，並無積極證據足資認定被告有與丙○○○發生拉
    扯之強暴行為，或有對丙○○○、甲○○施以至使渠等難以
    抗拒程度之強暴行為，揆諸前揭解釋及說明，尚難以刑法第
    329 條之準強盜罪相繩。
  (三)綜上，本件被告搶奪犯行事證明確，自應依法論科。
三、核被告所為，係犯刑法第325 條第1 項之搶奪罪。公訴意旨
    雖認被告搶奪丙○○○皮包後，為防護贓物而與丙○○○拉
    扯，至使丙○○○難以抗拒，並為防護贓物、脫免逮捕，催
    加所駕車輛油門加速前行，對攀附其車門之甲○○施以強暴
    ，至使甲○○難以抗拒，而涉犯刑法第329 條之準強盜罪，
    然被告並未與丙○○○拉扯或對丙○○○、甲○○為任何至
    使渠等難以抗拒之強暴行為，已如前述，顯與刑法準強盜之
    犯罪構成要件有別，起訴法條尚有未洽，惟其基本事實同一
    ，本院自得變更法條後審理之。再被告有如事實欄所示之論
    罪科刑及執行完畢情形，有臺灣高等法院被告前案紀錄表1
    份附卷可稽，其於徒刑執行完畢後，5 年以內再故意犯本件
    有期徒刑以上之罪，為累犯，應依刑法第47條第1 項之規定
    加重其刑。爰審酌被告前有多次毒品前科，素行不佳，正值
    青壯，不思以正途營生，竟為圖私利，搶奪他人財物，且以
    婦女為搶奪對象，對被害人所造成嚴重心理上恐懼，並衡其
    犯罪動機、所得財物之價值、智識程度、犯罪情節，犯罪後
    坦承犯行，尚知悔悟，態度尚可，公訴人因認被告所為係犯
    準強盜而求處有期徒刑8 年，尚嫌過重等一切情狀，認量處
    如主文所示之刑，已足資懲儆。
據上論斷，應依刑事訴訟法第299 條第1 項前段，第300 條，刑
法第325 第1 項、第47條第1 項，判決如主文。
本案經檢察官鄭潔如到庭執行職務。
中    華    民    國    97    年    11    月    20    日
                  刑事第十六庭  審判長法  官  李君豪
                                      法  官  錢衍蓁
                                      法  官  何燕蓉
上列正本證明與原本無異。
如不服本判決，應於判決送達後10日內敘明上訴理由，向本院提
出上訴狀 (應附繕本) ，上訴於臺灣高等法院。其未敘述上訴理
由者，應於上訴期間屆滿後20日內向本院補提理由書「切勿逕送
上級法院」。
                                      書記官  李崇文
中    華    民    國    97    年    11    月    25    日
附錄本案論罪科刑法條全文：
中華民國刑法第325條第1項
（普通搶奪罪）
意圖為自己或第三人不法之所有，而搶奪他人之動產者，處 6 月
以上 5 年以下有期徒刑。


司法院資訊處製作；財團法人民間司法改革基金會備份。
